最高法院刑事判決　　　　　　九十四年度台上字第二五六四號
　　上　訴　人　乙○○
　　　　　　　　　　　　埔20.
　　　　　　　　丙○○
　　　　　　　　　　　　35號.
　　　　　　　　甲○○
　　　　　　　　　　　　號
上列上訴人等因貪污案件，不服台灣高等法院台南分院中華民國
九十三年度十一月三日第二審更審判決（九十三年度重上更(三)字
第二八六號，起訴案號：台灣雲林地方法院檢察署八十六年度偵
字第三二一一、三二八０、四０六八號），提起上訴，本院判決
如下：
    主  文
上訴駁回。
    理  由
按刑事訴訟法第三百七十七條規定：上訴於第三審法院，非以判
決違背法令為理由，不得為之。是提起第三審上訴，應以原判決
違背法令為理由，係屬法定要件，如果上訴理由狀未依據卷內訴
訟資料，具體指摘原判決不適用何種法則或如何適用不當，或所
指摘原判決違法情事，顯與法律規定得為第三審上訴理由之違法
情形，不相適合時，均應認其上訴為違背法律上之程式，予以駁
回。本件原判決綜合全部卷證資料，認上訴人乙○○、丙○○、
甲○○有其事實欄所載之犯行，已詳敘所憑之證據與認定之理由
。對於乙○○辯稱：伊未參加在雲林縣古坑鄉劍湖山莊餐廳（下
稱劍湖山莊）圍標會議，不知有圍標情事，伊至民國八十五年六
月十日上午九時許始知要擔任開標會議之監標人，豈能與人聯絡
而圖利正佳營造有限公司（下稱正佳公司），出一營造有限公司
（下稱出一公司）負責人曾永川已承認自行塗改標單，伊未打電
話要求曾永川書寫切結書，原判決之認定顯然錯誤，實際上無任
何人因而獲得利益，應不成立貪污治罪條例第六條第四款之罪；
丙○○辯謂：本件工程已完工並複驗合格，正佳公司領取之工程
款係承攬工程之代價，非不法利益，正佳公司已出具新台幣（下
同）一千九百萬元之銀行定期存單設定質權予雲林縣斗六市公所
，自無圖得不法利益可言，乙○○之自白係被法務部調查局（下
稱調查局）利誘所致，先後四次自白之內容不一，亦與事實不符
，不得採為上訴人等三人犯罪之證據，曾永川不利於上訴人等之
證言與事實不符，伊係斗六市民代表，當日受附近居民委託，至
斗六市公所與市長協調抗爭之事，並未進入市長室，無法與甲○
○、乙○○共謀塗改廠商標單；甲○○辯稱：伊未參加劍湖山莊
聯誼會，開標當天祇與曾永川打一聲招呼，未脅迫曾永川何事，
並無證據足以證明伊有何貪污行為，乙○○四次自白內容均不相
同，難以採信，曾永川不利於伊之證言並不實在，本件糾紛與伊
無關各云云，認皆係卸責之詞，不足採信，亦依調查所得之證據
，逐一加以指駁及說明。因而撤銷第一審關於上訴人三人圖利部
分之科刑判決，改判仍論處乙○○依據法令從事公務之人員，共
同對於主管之事務，直接圖利罪刑，及論處丙○○、甲○○與依
據法令從事公務之人員，共同對於主管之事務，直接圖利罪刑（
乙○○處有期徒刑七年，併科罰金新台幣四十萬元，褫奪公權四
年。丙○○、甲○○各處有期徒刑五年六月，均併科罰金新台幣
四十萬元，各褫奪公權三年）。
乙○○上訴意旨略以：原判決未說明憑何證據認定乙○○有於開
標時，若發現除正佳公司外，另有其他廠商之有效標低於一億零
七百萬元，即塗改成無效標，以配合原先圍標決議等事實，有認
定事實不依證據及理由不備之違法；原審未釐清案情，未查明係
曾永川要求乙○○塗改標單及自行進入市長辦公室，未究明正佳
公司承攬本件工程獲利或虧損多少，即認乙○○有本件貪污犯行
，其採證違背證據法則，且有證據調查職責未盡之違誤；乙○○
於偵查中自白犯罪，坦承塗改標單，正佳公司亦提供定期存單為
擔保，國庫不致受損，原判決未依貪污治罪條例第八條第二項及
刑法第六十六條規定，以最有利之法律免除乙○○之刑或減其刑
至三分之二，亦有未洽云云。丙○○上訴意旨略謂：原審未依聲
請將共同被告乙○○列為證人予以詰問調查，即採納乙○○於調
查局所為審判外之陳述，作為丙○○犯罪之證據，不當剝奪乙○
○之詰問權，違反大法官釋字第五八二號解釋意旨，有應於審判
期日調查之證據，未予調查之違法；丙○○未參加劍湖山莊之圍
標會議，開標當天係受市民之託，至斗六市公所與市長協調，不
可能與乙○○、甲○○共謀塗改標單，乙○○、曾永川不利於丙
○○之證言，與事實不符，原審予以採信，顯違背證據法則；原
判決就丙○○於何時、何地、如何與乙○○、甲○○共謀塗改標
單，未逐一舉證，亦未說明丙○○如何明知違背何種法令，有不
適用法則及理由不備之違法；正佳公司已提供定期存單設定質權
予斗六市公所，鈞院九十三年度台上字第一一八五號民事判決亦
認定正佳公司不得取回該款，可見國庫並無損失，原判決認定正
佳公司獲取一千一百八十五萬零七百元之不法利益，違背經驗法
則與論理法則；原判決認丙○○與甲○○參加圍標會議，並尋求
乙○○共謀塗改出一公司之標單，使之成為無效標，三人有犯意
聯絡及行為分擔，又謂係推由乙○○塗改標單，丙○○與甲○○
尚無行為分擔，應為共謀共同正犯，且事實欄未記載丙○○參加
圍標會議，理由欄則認丙○○與甲○○均參加圍標會議，亦屬理
由矛盾等語。甲○○上訴意旨略稱：甲○○未參加劍湖山莊之圍
標會議，未脅迫曾永川，並無證據足以證明甲○○有共同圖利之
犯行，乙○○之四次自白內容均不相同，難以採信，原判決未載
明甲○○於何時、何地與乙○○、丙○○共同謀議之事證，亦未
說明甲○○有何圖利正佳公司之動機，即採信曾永川在調查局所
為與事實不符之審判外陳述，有認定事實不依證據及理由不備之
違法；原判決認定甲○○參加劍湖山莊圍標會議，係依據證人張
隆茂、黃正賢、林政源、陳明章等人之陳述，然陳明章係聽自林
森霖，林森霖則稱其未告訴陳明章上述情事，可見陳明章之陳述
為傳聞證據，原審未傳喚陳明章及林森霖究明其事，即予採信，
有採證違法及應於審判期日調查之證據，未予調查之違誤云云。
惟查犯罪事實之認定、證據之取捨及其證明力如何，乃事實審法
院自由判斷之職權，如其取捨判斷不違背經驗法則與論理法則，
即不得指為違法，而據為上訴第三審之理由。原判決認定丙○○
、張隆茂等數十人於八十五年六月八日下午三時，在劍湖山莊舉
辦「斗六市雲林溪上游加蓋停車場工程之土木工程」之圍標會議
，規定參加投標之廠商須以一億零七百萬元之價格投標，且須提
供圍標金，作為渠等籌劃、執行圍標及陪標廠商之費用，並由參
與廠商就「圍標金」競標，由正佳公司黃正賢以二千萬元之最高
價取得權利，遂達成由正佳公司以一億零七百萬元參與投標，其
餘廠商以更高價參與陪標（丙○○、張隆茂等人圍標行為，涉嫌
違反公平交易法部分，因該法於八十八年二月三日修正，原審八
十七年度上訴字第一六一六號判決認公平交易委員會未依該法第
四十一條規定，先行限期停止、改正其行為或採取必要之更正措
施並予以行政處罰，與該法之犯罪構成要件不該當，予以判決無
罪確定）。嗣斗六市公所於同年月十日在該市公所第二會議室開
標，甲○○、丙○○在該市公所內遇見曾永川，知悉有未參加劍
湖山莊圍標會議之出一公司欲參與競標，甲○○即向曾永川表示
要將出一公司廢標，其二人乃與斗六市公所政風室主任乙○○共
同基於圖利正佳公司之犯意聯絡，推由乙○○於審標時，將出一
公司之最低價有效標塗改成無效標，遂由次低價之正佳公司得標
，正佳公司因而獲取一千一百八十五萬零七百元之不法利益等情
，已說明本於調查所得心證，分別定其取捨而為事實判斷之論據
，核無違背客觀存在之經驗法則與論理法則，自屬原審採證、認
事之適法職權行使，並無上訴人等三人上訴意旨所指違背證據法
則或判決理由不備、矛盾等違法情事。又出一公司經計算工程費
用及合理利潤後，其投標總價為八千八百萬元，本係最低價標，
因被乙○○塗改為無效標，始由正佳公司以一億零七百萬元得標
，而經施工完竣並複驗後結算之總工程款則為九千九百八十五萬
零七百元，該款已全額撥付予正佳公司，從而原判決認上訴人等
三人共同圖利正佳公司獲得結算總工程款與出一公司投標總價間
之差額即一千一百八十五萬零七百元之不法利益，即無不合。至
正佳公司提供一千九百萬元銀行定期存單，設定質權予斗六市公
所，係發生本件工程投標之弊端後，斗六市公所為保全其將來可
能發生之民事債權，幾經協調結果，由正佳公司提出之擔保，尚
不得因此認正佳公司未取得全部工程款或未獲得不法利益。上訴
人等三人執此指摘，要非適法之第三審上訴理由。再有期徒刑減
輕者，最高得減輕其刑至二分一，觀之刑法第六十六條前段規定
即明。至究竟減輕若干，事實審法院得自由裁量之。原判決認乙
○○於偵查中自白犯罪，且上訴人三人並無犯罪所得，因而依八
十五年十月二十三日修正前之貪污治罪條例第八條後段有關在偵
查中自白者，得減輕其刑之規定，減輕乙○○之刑罰，既未逾越
法定刑度，又未濫用其權限，並已說明其理由，自不容指為違法
。乙○○指摘原判決未免除其刑或減至三分之二，係對法律適用
之顯然誤解。丙○○之原審選任辯護人固曾於原審本次更審時聲
請將乙○○列為證人予以詰問，然乙○○經合法傳喚及拘提，均
未到庭，該辯護人嗣亦於九十三年九月二十二日審判時表明撤回
詰問之聲請，且原審於九十三年十月二十七日最後審判期日調查
證據完畢前，訊問丙○○尚有何證據請求調查，丙○○答曰：「
無」，有各該審判筆錄載明可稽，則丙○○及其辯護人既已捨棄
對乙○○之對質詰問權，原判決即無違背司法院大法官釋字第五
八二號解釋可言。而乙○○於八十六、八十七年間檢察官偵查時
，多次出具自白書，自白其受丙○○之託，塗改出一公司投標單
，並供稱其在調查局所作筆錄及自白書之內容均屬實在。乙○○
此項陳述及曾永川在調查局、檢察官偵查及第一審所為不利於上
訴人三人之證言，皆在九十二年二月六日修正刑事訴訟法施行前
所為，依同法施行法第七條之三之規定，其效力不受影響，自有
證據能力。原審已於審判期日依法定程序提示該等證據予丙○○
、甲○○辨認並告以要旨，而為合法調查，原審本於職權之行使
，予以採信，亦不得漫事指為違法。再按以自己共同犯罪之意思
，事前同謀，由其中一人實施者，皆為共同正犯。乙○○審查本
件公共工程之投標，應依卷附「台灣省各機關營繕工程投標須知
及附件」之規定，以公平、公開原則，由合格之投標廠商中在底
價以內之最低價標得標為原則。上訴人等三人共謀圖利正佳公司
，推由乙○○於開標時，將出一公司之有效標塗改成無效標，使
正佳公司以次低價得標，顯屬直接圖利正佳公司之行為。上訴人
三人雖皆為共同正犯，因塗改標單係推由乙○○一人為之，原判
決認丙○○、甲○○祇為共謀共同正犯，於法亦無不合。另原判
決既認明丙○○、張隆茂等數十人於八十五年六月八日下午三時
，在劍湖山莊舉辦本件工程之圍標會議，迨同年月十日在斗六市
公所開標時，甲○○與丙○○到斗六市公所，得知未參加該圍標
會議之出一公司欲參與競標，甲○○即向曾永川表示要將出一公
司廢標，其後甲○○及丙○○果囑由乙○○於審標時，擅將出一
公司之有效標塗改成無效標，由正佳公司標得該項工程，則甲○
○有無參加劍湖山莊圍標會議，與本件犯罪構成要件無關，即無
傳喚陳明章等人調查甲○○有無參加該圍標會議之必要性，原審
未予調查，雖未說明其理由而有微瑕，依刑事訴訟法第三百八十
條規定，對判決本旨並無任何影響，從而甲○○上訴意旨指摘原
判決採納陳明章聞自林森霖傳述劍湖山莊圍標會議之結果或未傳
喚陳明章等人，仍不得執為適法之第三審上訴理由。上訴人等三
人之其餘上訴意旨，或執陳詞，重為事實上爭執，或就原審本於
職權已於判決詳為論斷之事項，漫事指為違法，或未具體指明有
何應於審判期日調查之證據未予調查，皆非適法之第三審上訴理
由。依上開說明，應認上訴人等三人之上訴均違背法律上之程式
，予以駁回。
據上論結，應依刑事訴訟法第三百九十五條前段，判決如主文。
中　　華　　民　　國　九十四　年　　五　　月　 十九　 日
                      最高法院刑事第九庭
                          審判長法官  張　淳　淙
                                法官  張　春　福
                                法官  呂　丹　玉
                                法官  洪　昌　宏
                                法官  韓　金　秀
      本件正本證明與原本無異
                                      書  記  官
中　　華　　民　　國　九十四　年　　五　　月　二十三　日
                                                      Ｌ
